【裁判字號】    98,台非,83
【裁判日期】    980326
【裁判案由】    違反台灣地區與大陸地區人民關係條例
【裁判全文】
最高法院刑事判決                九十八年度台非字第八三號
上  訴  人  最高法院檢察署檢察總長
被      告  甲○○
上列上訴人因被告違反臺灣地區與大陸地區人民關係條例案件，
對於本院中華民國九十七年三月二十日確定判決（九十七年度台
非字第一二九號），認為違法，提起非常上訴，本院判決如下：
    主  文
上訴駁回。
    理  由
非常上訴理由稱：「一、按判決不適用法則或適用不當者，為違
背法令，刑事訴訟法第三百七十八條定有明文。次按非常上訴認
為有理由者，應分別為下列之判決：(一)、原判決違背法令者，將
其違背之部分撤銷。但原判決不利於被告者，應就該案件另行判
決。(二)、訴訟程序違背法令者，撤銷其程式（序）。同法第四百
四十九條（應係『第四百四十七條』之誤繕）第一項亦有明文規
定。又鈞院七十四年度台非字第一三七號判決亦認：非常上訴為
有理由時，依刑事訴訟法第四百四十七條第一項第一款之規定，
若原判決違背法令，應將其違背之部分撤銷，但原判決不利於被
告者，則應就該案件另行判決。惟此之所謂『原判決不利於被告
』，乃指該案件若另行判決時，此項另行之判決在法律上顯然較
原判決對被告為有利之情形而言。倘若另行之判決是否對被告有
利，仍屬不明；或另行之判決與原判決在法律上對被告之利益本
屬相同時，即不得謂其係不利於被告，而就該案件另行判決。至
同法條第二項所謂『前項第一款情形』云云，當然包括第一款但
書之規定在內，亦即仍應以其有不利於被告之情形，經予撤銷時
，因原判決有『誤認為無審判權而不受理，或其他維持被告審級
利益之必要』者，始得諭示由原審法院依判決前之程序更為審理
。若果原判決並非不利於被告，則其既不得另行判決，自亦無同
法條第二項適用之餘地。因此，應為實體上之判決而誤為不受理
之判決，其若予撤銷而另行判決時，究應為如何之判決，既屬不
明，即無從斷定原判決在法律上係不利於被告，則依首開法條之
規定，祇須就原判決關於違背法令部分予以撤銷，而不得就該案
件另行判決，自更不生應否由原審法院依判決前之程序更為審判
之問題等語。是非常上訴理由指摘之違背法令事項，經非常上訴
審調查後，認非常上訴有理由時，如認原判決違背法令，且判決
並非不利於被告者，依上開規定，僅將原判決之違背法令部分撤
銷即已足，無庸自行判決，此從非常上訴係為統一法令適用之機
能上言，乃無可置疑（張信雄著『非常上訴之研究』第七十三至
七十四頁參照）。查本件非常上訴後，因被告所犯為不得易科罰
金之罪，卻經協商程序得為易科罰金，故原判決對被告較為有利
，鈞院本不能依刑事訴訟法第四百四十七條第一項第一款但書規
定，另行判決，且鈞院亦明知本件發回由台灣新竹地方法院依判
決前程序更為審判結果，必不再諭知被告得易科罰金，判決結果
必不利於被告，則依上開規定，本件僅將原判決之違背法令部分
撤銷即已足，乃鈞院竟諭知原判決撤銷，由台灣新竹地方法院依
判決前程序更為審判，致該院於更審程序重新審理結果，所科刑
度雖與該院前次判決之刑度相同（即有期徒刑七月，減為有期徒
刑三月十五日），惟因未再諭知被告得易科罰金之結果，該更審
判決反不利於被告，致被告之司法信賴保護原則受動搖，亦有違
不利益變更禁止之規定。二、案經確定，爰依刑事訴訟法第四百
四十一條、第四百四十三條提起非常上訴，以資糾正。」等語。
本院按：非常上訴審如認非常上訴為有理由且原判決違背法令時
，應將其違背之部分撤銷，但原判決不利於被告者，則應就該案
件另行判決；於此情形，如有維持被告審級利益之必要者，得將
原判決撤銷，由原審法院依判決前之程序更為審判，刑事訴訟法
第四百四十七條第一項第一款、第二項前段定有明文。又犯最重
本刑為五年以下有期徒刑以下之刑之罪，而受六個月以下有期徒
刑或拘役之宣告者，始得易科罰金；另協商之案件，被告表示所
願受科之刑逾有期徒刑六月，且未受緩刑宣告，其未選任辯護人
者，法院應指定公設辯護人或律師為辯護人，協助進行協商。刑
法第四十一條第一項前段、刑事訴訟法第四百五十五條之五第一
項亦分別有明文規定。前開所稱「被告所願受科之刑」，係指法
院所為協商判決之宣告刑，並非法院另依罪犯減刑條例有關減刑
規定減其宣告刑後，所減得之刑。是協商判決原宣告刑逾有期徒
刑六個月者，縱減刑後所減得之刑在六個月以下，苟未受緩刑宣
告，復未選任辯護人，仍應依上揭規定指定辯護人。再依刑事訴
訟法應用辯護人之案件或已經指定辯護人之案件，辯護人未經到
庭辯護而逕行審判者，其判決當然違背法令，刑事訴訟法第三百
七十九條第七款並著有明文，而同法第四百四十一條所謂「案件
之審判係違背法令」，包括原判決違背法令及訴訟程序違背法令
，後者係指判決本身以外之訴訟程序違背程序法之規定，與前者
在實際上時相牽連。非常上訴審就個案之具體情形審查，如認其
判決前之訴訟程序違背上開應用辯護人之案件而未經辯護人到庭
辯護逕行審判之規定，致有依法不應為判決而為判決之違誤，顯
然於判決有影響者，該項確定判決，即屬判決違背法令。本件被
告甲○○係違反臺灣地區與大陸地區人民關係條例第十五條第一
款之不得使大陸地區人民非法進入台灣地區之規定，未遂，依同
條例第七十九條第四項、第一項，其法定本刑為一年以上七年以
下有期徒刑，得併科新台幣一百萬元以下罰金，屬不得易科罰金
之罪，台灣新竹地方法院經協商結果，竟以九十六年度訴字第三
三九號刑事宣示判決筆錄（下稱原協商判決）判處被告有期徒刑
七月，減為有期徒刑三月又十五日後，併為易科罰金之諭知；另
被告於該協商案件並未選任辯護人，該院於民國九十六年八月十
日審判中，當庭諭知同意並由當事人即時進行協商程序，被告於
協商中所表示願受科之刑為有期徒刑七月，該院竟未指定辯護人
到庭協助被告進行協商，即依該協商結果判處被告前開罪刑，且
未對被告宣告緩刑，所進行之訴訟程序，已剝奪被告對於辯護人
之倚賴權，有違正當程序及公平正義之維護，並有依法不應判決
而為判決之違誤，顯然於判決有影響，即屬判決違背法令。上訴
人於原協商判決確定後，對之提起非常上訴，本院原判決以其上
訴為有理由，且原協商判決關於併為諭知易科罰金部分雖非不利
於被告，然因該案未對被告宣告緩刑，竟未依法指定辯護人協助
被告進行協商，剝奪被告倚賴辯護人就協商事項陳述事實上及法
律上意見之權利，顯對被告不利（按原非常上訴理由，亦認原協
商判決於被告不利），為維持被告之審級利益，爰將該判決撤銷
，由該案原審法院即台灣新竹地方法院依判決前之程序更為審判
，以資救濟，基於刑事訴訟之程序優先原則，經核於法並無不合
。至於更為審判後，如何裁判，應受刑事訴訟法第四百四十七條
第二項但書之規範，不在非常上訴審酌之範圍。非常上訴意旨未
就本院原判決理由為綜合之觀察，斷取部分而以原協商判決併對
被告諭知易科罰金之折算標準，非不利於被告，該案件經台灣新
竹地方法院更為審判後，亦未再為易科罰金之諭知，當屬不利於
被告，據指本院原判決將原協商判決全部撤銷，諭知由台灣新竹
地方法院依判決前之程序更為審判為違背法令，顯有誤會，難認
為有理由，應予駁回。
據上論結，應依刑事訴訟法第四百四十六條，判決如主文。
中    華    民    國  九十八  年    三    月  二十六  日
                      最高法院刑事第六庭
                          審判長法官  謝  俊  雄
                                法官  陳  世  雄
                                法官  魏  新  和
                                法官  吳  信  銘
                                法官  徐  文  亮
      本件正本證明與原本無異
                                      書  記  官
中    華    民    國  九十八  年    三    月  三十一  日
                                                     Ｍ


司法院資訊處製作；財團法人民間司法改革基金會備份。
